ACORDAO-COMPLETO-2374847

ACÓRDÃO 2288/2019 ATA 37/2019 - PLENÁRIO

VISTOS, relatados e discutidos estes autos de Monitoramento das determinações exaradas no Acórdão 2301/2018-TCU-Plenário, da relatoria do Ministro José Múcio Monteiro, no âmbito da representação da empresa TLD Teledata Tecnologia em Conectividade Ltda., em face de sua inabilitação no Pregão Eletrônico 2017/04616 (7421) do Banco do Brasil - CESUP/SP, destinado à contratação de serviços de manutenção da Central de Atendimento do Banco do Brasil (CABB) ,
ACORDAM os Ministros do Tribunal de Contas da União, reunidos em Sessão Plenária, diante das razões expostas pelo Relator, em:
9.1.  considerar cumpridas as determinações constantes dos itens 9.2, 9.3, 9.3.1 e 9.3.2 do Acórdão 2301/2018-TCU-Plenário;
9.2. considerar não passível de monitoramento a determinação constante do item 9.3.3 do Acórdão 2301/2018-TCU-Plenário; 
9.3. dar ciência deste acórdão ao Banco do Brasil e à empresa representante, destacando que o relatório e o voto que fundamentam a deliberação ora encaminhada podem ser acessados por meio do endereço eletrônico http://www.tcu.gov.br/acordaos;
9.4. arquivar o presente processo, nos termos do art. 169, inciso V, do Regimento Interno do Tribunal de Contas da União.

Representação, em fase de monitoramento, acerca de irregularidades na contratação de serviços de manutenção e suporte técnico para a solução de infraestrutura tecnológica integrada, para sítio eletrônicos, compreendendo os hardwares, softwares e licenças, além do serviço de remanejamento de todo ambiente físico de site.

Banco do Brasil (BB)

3. Interessado: TCu
3.1. Representante: TLD Teledata Tecnologia em Conectividade Ltda. (CNPJ 80.043.904/0001-33

13.1. Ministros presentes: José Mucio Monteiro (Presidente), Benjamin Zymler, Augusto Nardes, Aroldo Cedraz e Raimundo Carreiro (Relator).
13.2. Ministros-Substitutos convocados: Augusto Sherman Cavalcanti, Marcos Bemquerer Costa, André Luís de Carvalho e Weder de Oliveira.

RAIMUNDO CARREIRO

Adoto como Relatório, nos termos do art. 1º, § 3º, inciso I, da Lei 8.443/92, a instrução de peça eletrônica 60,  lavrada no âmbito da Secretaria de Fiscalização da Tecnologia da Informação (Sefti) , endossada pelo assessor e pelo titular da unidade técnica (peças 60 e 61) :
" INTRODUÇÃO
1.		Trata-se de monitoramento de deliberação, conforme previsto no art. 243 do Regimento Interno do Tribunal de Contas da União (RI/TCU) e no art. 4º, inciso I, da Portaria - Segecex 27/2009 (Padrões de Monitoramento) , em face do disposto no art. 8º da Resolução - TCU 265/2014, segundo o qual as determinações expedidas pelo Tribunal serão obrigatoriamente monitoradas.
HISTÓRICO
2.	Em 2/10/2018, o TCU prolatou o Acórdão 2301/2018-TCU-Plenário, Rel. José Múcio, em que determinou ao Banco do Brasil (BB) a adoção de providências para anular o Pregão Eletrônico (PE) 2017/04616 e atos dele decorrentes, informando a esta Corte as medidas adotadas (peça 43) .
3.	Na mesma ocasião, o Tribunal também determinou ao Banco do Brasil que, caso optasse pela reedição do PE 2017/04616, encaminhasse ao Tribunal a cópia do respectivo edital, previamente à sua publicação, indicando expressamente as modificações feitas nesse instrumento ou no respectivo termo de referência (TR) de forma a elidir as irregularidades anteriormente observadas.
4.	Em 7/11/2018, o Banco do Brasil, por meio de sua Diretoria de Suprimentos, Infraestrutura e Patrimônio (Disec) , comunicou à Secretaria de Fiscalização de TI (Sefti) que a licitação eletrônica 2017/04616 fora anulada em 15/10/2018 (peça 51) , havendo a publicação do ato no dia subsequente. 
5.	Em 13/2/2019, a representante apresentou manifestação (peça 54) nos autos noticiando que o Banco do Brasil havia promovido contratação emergencial nos mesmos termos, em desobediência à ordem da Corte de Contas, além de publicar termo de referência para novo certame com a mesma exigência.
6.	Posteriormente, em 29/3/2019, o BB, por intermédio da Disec, apresentou nova comunicação à Sefti (peça 55) , informando que a instituição optara pela reedição do Edital 2017/04616, encaminhando ao Tribunal o novo TR e também a versão originalmente publicada em 2017, indicando expressamente os itens alterados.
7.	Ao tomar conhecimento dos materiais encaminhados e da notícia veiculada pela representante, a Sefti avaliou superficialmente a resposta do BB e procurou identificar a realização da nova licitação no sítio eletrônico do Banco. No entanto, não foi possível localizar a nova licitação. Em função disso, e de outras dúvidas acerca das mudanças realizadas, contatou o controle interno do BB para realização de uma reunião técnica. 
8.	A reunião foi realizada em 15/7/2019 entre representantes da Sefti e da área técnica do Banco. Na ocasião, os representantes do BB informaram que a nova contratação ainda não havia sido realizada em função de estarem aguardando um posicionamento do TCU, conforme teria recomendado a consultoria jurídica do Banco. Foram também apresentados esclarecimentos sobre algumas das mudanças promovidas para a nova licitação.
EXAME TÉCNICO
9.	Transcrevem-se os itens do Acórdão 2301/2018-TCU-Plenário a serem monitorados (peça 43) :
9.2. assinar prazo de 15 (quinze) dias para que o Banco do Brasil adote as providências necessárias ao exato cumprimento da lei, no sentido de anular o Pregão Eletrônico 2017/04616 (7421) e os atos dele decorrentes, informando a esta Corte, no mesmo prazo, as medidas adotadas;
9.3. determinar ao Banco do Brasil que, caso opte pela reedição do Pregão Eletrônico 2017/04616 (7421) , encaminhe ao Tribunal cópia do respectivo edital, previamente à sua publicação, indicando expressamente as modificações feitas nesse instrumento ou no respectivo termo de referência de forma a elidir as irregularidades observadas, e, especialmente, que:
9.3.1. se abstenha de incluir exigências para habilitação técnica relativas ao credenciamento junto aos fabricantes sem expressa justificativa no processo licitatório e sem prévio exame conclusivo e cabalmente demonstrado do impacto dessa exigência na restrição da competitividade do certame;
9.3.2. faça juntar aos autos do procedimento licitatório sua estimativa de custos; e
9.3.3. realize estudos e institua requisitos de qualificação técnica suficientes para resguardar os interesses da instituição sem que esses elementos venham causar restrição ao caráter competitivo do certame;
10.	Inicialmente, verifica-se pelas evidências apresentadas que o BB anulou o PE 2017/04616 (peça 51, p. 3-4) , atendendo à determinação 9.2 do Acórdão 2301/2018-TCU-Plenário (peça 43) . 
11.	A respeito da notícia da representante de que o Banco do Brasil teria firmado um contrato emergencial, entende-se que a medida pode ter sido necessária dada a essencialidade dos serviços prestados para a operação do Banco e o tempo necessário para realização de um novo certame. A representante não trouxe outros elementos que possam suscitar outras ilegalidades na contratação emergencial. Por esse motivo, o contrato emergencial não será objeto de análise nessa instrução.
12.	Verifica-se que o Banco do Brasil deu cumprimento ao item 9.3 do Acórdão 2301/2018-TCU-Plenário, ao comunicar tempestivamente ao TCU sua opção pela reedição da licitação 2017/04616, apresentando as modificações realizadas no novo Edital (peça 55, p. 1-6) .
13.	Passa-se a verificar a implementação de mudanças em atendimento ao Acórdão. Entende-se oportuno avaliar os itens 9.3.1 e 9.3.3 em conjunto dada sua similaridade em objetivo e pelo fato de o Banco do Brasil ter citado o mesmo documento como resposta para ambos (peça 55, p. 5) , intitulado "Estudo da exigência da certificação dos fabricantes".
14.	A respeito da exigência de credenciamento junto aos fabricantes, o Banco do Brasil informa ter incluído de forma expressa justificativa para tal exigência no item 4.3 de sua minuta de TR, a qual estaria respaldada pelo "Estudo da exigência da certificação dos fabricantes" (peça 55, p. 86-90) .
4.3.1.4 Justificativa: A exigência das declarações dos itens 4.3.1.1, 4.3.1.2 4.31.3 deve-se à necessidade de chamados técnicos de manutenção e suporte junto à contratada, que exigem suporte especializado dos fabricantes/desenvolvedores. Além disso, pode ser necessário a geração de patches corretivos, pelo fabricante, para estabilizar ou corrigir inoperâncias na solução instalada
15.	Segundo o estudo apresentado pelo Banco, os serviços são de missão crítica e de alta complexidade (peça 55, p. 86) :
2. Trata-se de uma solução de infraestrutura tecnológica integrada, composta de sistema de telefonia Audiocodes, sistema CTI (Computer Telephony Integrafion) e de Discagem Automática Genesys e Sistema de gravação Verint, que suportam 6.122 PA (posições de atendimento) , 9.122 canais de gravação e 15.300 canais de URA (Unidade de Resposta Audível) , atendendo aproximadamente 17 milhões de chamadas de clientes por mês. 
3. Todos estes equipamentos e aplicativos possuem integração entre si e com os sistemas corporativos do Banco. A complexidade desta infraestrutura tecnológica pode ser demonstrada pelo tempo gasto no desenvolvimento das integrações com os sistemas corporativos do Banco (cerca de 10.000 horas) e na integração dos componentes das soluções de cada fabricante entre si, que durou cerca de 750 dias até alcançarmos a estabilização do ambiente período no qual houve atuação conjunta das equipes técnicas do Banco, do integrador e dos fabricantes.
16.	Conforme consta da minuta do novo TR, item 3.2.3 (peça 55, p. 94-95) , o Banco do Brasil optou por dividir o novo certame em três lotes, exigindo do vencedor de cada lote o credenciamento ao respectivo fabricante, em substituição à estratégia do Edital anterior, em que havia um único lote, cujo vencedor precisava ser credenciado aos três fabricantes.
3.2.3 Descrição dos lotes:
3.2.3.1 Lote 1: Serviço de Manutenção e Suporte Técnico da Solução de CRBB - Componentes do Genesys; (...) 
3.2.3.2 Lote 2: Serviço de Manutenção e Suporte Técnico da Solução de CRBB - Componentes do Verint; (...) 
3.2.3.3 Lote 3: Serviço de Manutenção e Suporte Técnico da Solução de CRBB - Componentes do Audiocodes.
17.	O novo formato implica maior assunção de responsabilidades por parte do Banco do Brasil, uma vez que terá papel mais ativo na gestão e na integração de três fornecedores possivelmente distintos. A respeito do novo modelo, o Banco afirma (peça 55, p. 89) :
18 A segregação em lotes por fabricante é uma ação que procura obter aumento de competitividade, preservando um mínimo de segurança ao BANCO guando se exige o respaldo dos fabricantes às CONTRATADAS.   (grifos no original) 
18.	Questionados a respeito na reunião, técnicos do Banco do Brasil informaram que estão considerando essa estratégia para que seja possível obter um equilíbrio adequado entre maior competitividade, mas mantendo segurança em função do credenciamento. Entretanto, não cabe, no contexto dessa instrução, ponderar sobre riscos ou benefícios da nova estratégia, decisão discricionária da área gestora, mas apenas sinalizar que a minuta enviada ao Tribunal traz uma mudança de modelo.
19.	A respeito da exigência de credenciamento no novo modelo, o Banco argumentou (peça 55, p. 86) :
5. Os três principais fabricantes da solução CRBB (Genesys, Verint e Audiocodes) são empresas globais e, no Brasil, a comercialização de seus produtos e serviços é realizada por meio de canais de distribuição, denominados representantes ou distribuidores. São estas empresas que estabelecem relações comerciais com os fabricantes para suporte avançado, para correção de problemas e incompatibilidades, além de melhorias em seus produtos. 
6. Os próprios fabricantes declaram que a prestação de serviços de manutenção e suporte é realizada por empresas autorizadas. A prestação dos serviços é subdivida em níveis de especialização. Os dois primeiros níveis, chamados de básico ou intermediários (ou expressos em números de acordo com o fabricante, níveis um e dois) , são praticados através da rede de empresas autorizadas, por técnicos certificados pelo fabricante.
7 O nível avançado (níveis 3 ou 4) , é um suporte especializado prestado por experts do próprio fabricante, sempre que acionados por um dos níveis anteriores. É justamente nesse nível que o fabricante garante o suporte na realização de configurações avançadas, na identificação/correção de falhas não solucionadas pelos níveis anteriores, além do desenvolvimento de patches para melhoria e/ou correções de seus produtos. 
8 Em relação aos patches de melhoria e/ou correção, cabe ressaltar que esta atividade é exclusiva de cada fabricante e implica na alteração dos códigos fonte de seus produtos comercializados. 
9 Em diligências realizadas os fabricantes declaram que não se responsabilizam por quaisquer atividades ou procedimentos realizados por parceiros não certificados. Também não realizam ou fornecem qualquer tipo de software, atualizações de versões de release (versões) de software e/ou patches para empresas as quais não são devidamente certificadas e registradas, não sendo possível ainda que empresas as quais não possuem qualquer certificação técnica e comercial, consigam realizar abertura de chamados, mesmo que esta tente realizar por meios de e-mails e ou outras alternativas de comunicação. 
10. A ausência da comprovação do relacionamento direto entre a Contratada e o fabricante pode tornar a CRBB obsoleta e em várias situações inoperante, expondo o Banco a incomensuráveis riscos econômicos, operacionais e de imagem. 
11 Diante disso, é imprescindível que a Contratada comprove o seu relacionamento técnico e comercial com o fabricante de forma que este compactue com as atividades ou procedimentos realizados pelo parceiro certificado, permitindo que este proceda abertura de chamados e prestando o suporte avançado e as atualizações de software e/ou patches a serem aplicados no ambiente do Banco, quando necessário. (grifos no original) 
20.	A respeito do impacto sobre o mercado, o Banco afirmou (peça 55, p. 89) :
Nesse formato, a empresa a ser contratada, em seu respectivo lote, deverá apresentar declaração dos fabricantes Genesys (Lote 1) , Verint (Lote 2) e Audiocodes (Lote 3) , autorizando-a a efetuar configurações, atualizações (release, patch, versionamento e etc.) , reposição de peças e suporte técnico especializado nas soluções desses fabricantes durante a vigência do contrato. 
21.	Considerando esta divisão em lotes, cada fabricante apresenta uma lista razoável de parceiros no Brasil, o que tende a aumentar a concorrência no processo de contratação, conforme a quantidade de parceiros consultados nos sites dos fabricantes.
	Tabela 2: Parceiros dos fabricantes

	Fabricante
	Quantidade de parceiros

	Genesys
	22

	Verint
	12

	Audiocodes
	12

Tabela dos Parceiros (peça 55, p. 90) , com adaptações
22.	Com efeito, embora não seja possível afirmar que o novo modelo assegurará maior competitividade, uma vez que o alto investimento já realizado em integração e estabilização de soluções descrito no parágrafo 15 pode favorecer a atual contratada, representando barreira de entrada a futuros competidores, verifica-se que, na minuta apresentada, o Banco do Brasil modificou seu modelo de contratação. Na minuta apresentada, a restrição se reduz, uma vez que não se está exigindo que uma mesma empresa seja credenciada junto a três fabricantes distintos. Outrossim, a instituição financeira apresentou estudo com justificativas para a exigência realizada e demonstrou que os três fabricantes possuem rede de parceiros com mais de doze integrantes cada um. 
23.	Por fim, há que se registrar que o disposto no item 9.3.3 do Acórdão 2301/2018-TCU-Plenário possui caráter geral, abrangente e orientador, podendo envolver quaisquer requisitos de qualificação técnica que estejam dispostos naquela minuta de Edital, não se limitando àqueles envolvendo o credenciamento, conforme respondeu o Banco do Brasil ao apontar para o mesmo estudo feito em resposta ao item 9.3.1 (peça 55, p. 5) . 
24.	Por isso, entende-se impertinente realizar, nesse momento, e considerando uma minuta de Edital, avaliação minuciosa de todos os requisitos técnicos definidos para o certame, o que tornaria o presente monitoramento uma atividade complexa e com natureza de consultoria interna. Portanto, apesar do estabelecido no inciso I do art. 8º da Resolução-TCU 265/2014, propõe-se considerar o item 9.3.3 como não monitorável, nos termos do art. 2º, §2º, da Portaria Segecex 27/2009.
25.	Dessa forma, propõe-se considerar que, até o presente momento, e reputando como válida a nova minuta de Edital, o Banco do Brasil cumpriu com o disposto no item 9.3.1 do Acórdão ora monitorado. 
26.	Passa-se a verificar o cumprimento do item 9.3.2 do Acórdão ora monitorado (parágrafo 9) . Inicialmente, cumpre registrar que, embora o comando do Acórdão faça menção a estimativa de custos, entende-se que o mesmo se refere à estimativa de preços, uma vez que tal assunto fora objeto do Voto do Ministro-Relator José Múcio (peça 44, p. 3-4) em dois momentos, parágrafos 17 e 27. O termo "custos" não integra o Voto do Exmo. Relator. 
27.	A esse respeito, verifica-se que, juntamente com as minutas do TR e Edital, o BB encaminhou uma estimativa de preços realizada (peça 57, p. 60-63) . Embora o estudo aponte a consulta a outras fontes como contratos realizados por outros órgãos, painel de preços governamental e bancos e sistemas de preços, não há informação acerca de resultados dessas consultas. Dessa forma, a pesquisa concentrou-se em contratos anteriores firmados pelo próprio banco e na obtenção de cotações no mercado.
28.	Após as pesquisas de mercado, o cenário foi o seguinte (peça 57, p. 61-63) :
28.1.	Valor mensal obtido mediante a licitação eletrônica 701713 (Edital 2017/04616 anulado) : R$ 793.364,00 (mensal) e R$ 28.561.104,00 (projeção para 36 meses) ;
28.2.	Valor mensal do contrato emergencial (Contrato 2018/7421-8019) : R$ 782.000,00 (mensal) e R$ 28.152.000,00 (projeção para 36 meses, embora o contrato tenha vigência de 6 meses) ;
28.3.	Valor da pesquisa de preços realizada no modelo com três fornecedores: R$ 1.052.427,10 (mensal) e R$ 37.887375,60 (projeção para 36 meses) .
29.	Como se observa, o valor estimado obtido na pesquisa de preços é bem superior ao valor atualmente contratado via contrato emergencial. Isso pode decorrer de cotações superestimadas por parte das empresas consultadas e/ou de impacto sobre os preços decorrentes do novo modelo com três empresas. 
30.	Também é possível observar nas cotações obtidas que a atual prestadora de serviço ofereceu os menores valores para os lotes 1 e 2 e valor apenas 1% acima do menor valor cotado no caso do lote 3, o que indica que a própria cotação foi bastante influenciada pelo preço por ela praticado. Apesar disso, constata-se que o Banco do Brasil optou por adotar o valor do contrato emergencial como parâmetro de estimativa de preços para esses serviços:
Para os serviços elencados no Termo de Referência e submetidos ao mercado para precificação, assim como os valores praticados no instrumento 2018/7421-8019 o qual contempla o mesmo objeto do "TR", obtém-se o menor preço advindo deste último, no valor de R$ 782.000,00 (setecentos e oitenta e dois mil reais) ao mês ou, R$ 28.152.000,00 (vinte e oito milhões e cento e cinquenta e dois mil reais) para o período de 36 (trinta e seis) meses.
31.	 Por fim, observa-se que o Banco do Brasil procurou dar cumprimento ao disposto no item 9.3.2, porém o resultado é discutível, haja vista que os preços da atual contratada predominam sobre as avaliações, pois ela participa com as menores cotações obtidas na pesquisa feita com o mercado para os lotes 1 e 2, e termina por ter o preço de seu contrato emergencial adotado como referência. Relembre-se que o valor ofertado pela autora da representação que resultou no Acórdão ora monitorado, a TLD Teledata Tecnologia em Conectividade Ltda., foi de R$ 18 milhões para 36 meses (peça 40, p. 1) , ou seja, cerca de R$ 10 milhões a menos que o valor praticado no emergencial. 
32.	Portanto, somente a realização de uma nova licitação poderá indicar se há interesse efetivo do mercado sobre o objeto a ser licitado, dadas as condições e contextos existentes naquela instituição pública e a necessidade de credenciamento externada pelo Banco.
33.	Feitas essas ressalvas, considera-se cumprido o item 9.3.2.
Da realização de um novo certame
34.	Tendo em vista a inércia do Banco do Brasil em realizar o novo certame, segundo contatos da estatal com auditores desta Unidade Técnica, aguardando um novo posicionamento do Tribunal, é necessário esclarecer que não cabe ao TCU o papel de examinar previamente o planejamento de atos e editais licitatórios, atuando com função consultiva em casos concretos. Logo, o cumprimento da determinação 9.3 se encerra na comunicação ao Tribunal da intenção de realizar nova licitação, informando as mudanças que adotou em face do Acórdão, e não em uma eventual "aprovação" do novo edital pelo TCU. A esse respeito, cite-se a jurisprudência do Tribunal:
De regra, o TCU não é órgão consultivo da Administração Pública, responsável pelo controle prévio dos atos de gestão. Cabe ao gestor, com base em pareceres de órgãos competentes, efetuar o juízo acerca da solução que melhor atenda ao interesse público, para então decidir sobre sua forma de ação. (Acórdão 1901/2009-TCU-Plenário, Rel. Augusto Sherman) 
Não pode o TCU substituir a Administração na atividade de promover a gestão pública, de modo a dizer previamente qual é a melhor alternativa que o gestor público deve adotar. O Tribunal não é órgão consultivo da Administração Pública, cabendo ao gestor efetuar o juízo acerca da solução que melhor atenda ao interesse público, para, então, decidir sobre sua forma de ação. (Acórdão 222/2018-TCU-Plenário, Rel. Augusto Sherman) 
35.	Nada obstante, as unidades técnicas do Tribunal realizam o acompanhamento de atos administrativos e procedimentos licitatórios com o fito de efetuar o controle concomitante da despesa pública. Assim, de posse de informações e com o acompanhamento das licitações, as unidades técnicas podem requisitar informações, mediante delegação de competência dos respectivos relatores, ou, quando necessário, representar ao Tribunal nos termos do art. 237, inciso VI, do Regimento Interno do TCU. 
CONCLUSÃO  
36.	Em resumo, a situação verificada na presente instrução é a seguinte:
Acórdão 2301/2018-TCU-Plenário
	
	Deliberação
	Cumprida ou Implementada 
	Em cumprimento ou Em implementação
	Parcialmente cumprida ou Parcialmente implementada
	Não cumprida ou Não implementada
	Não aplicável

	9.2
	Cumprida
				
	9.3
	Cumprida
				
	9.3.1
	Cumprida
				
	9.3.2
	Cumprida
				
	9.3.3
					Não aplicável /não monitorável

	Quantidade
	4
	0
	0
	0
	1

	Percentual
	80%
				20%

Quadro 1 - Grau de atendimento das deliberações do Acórdão 2301/2018-TCU-Plenário - Banco do Brasil
37.	Verificou-se que o Banco do Brasil deu cumprimento ao determinado nos itens 9.2 e 9.3 do Acórdão 2301/2018-TCU-Plenário, tendo também dado início à reedição do procedimento licitatório realizando mudanças no planejamento da nova contratação, de forma a atender o disposto nos itens 9.3.1 e 9.3.2. Ainda a respeito, entende-se que o item 9.3.3 possui caráter geral e orientador, de forma que são se mostra razoável realizar, no presente momento, avaliação minuciosa sobre a minuta de Edital para avaliar a presença de outros eventuais requisitos de qualificação que possam causar restrição ao certame ou que não resguardem os interesses da instituição.
38.	Com efeito, propõe-se considerar cumpridos os itens 9.2, 9.3, 9.3.1 e 9.3.2 do Acórdão 2301/2018-TCU-Plenário, sem prejuízo da continuidade do acompanhamento de eventual licitação que venha a ser realizada em substituição à licitação eletrônica 2017/04616. Propõe-se também considerar como não monitorável o item 9.3.3.
39.	Como benefício efetivo do Acórdão anterior, aponta-se a anulação de ato administrativo que contemplava irregularidades. 
PROPOSTA DE ENCAMINHAMENTO
40.	Ante o exposto, submetem-se os autos à consideração superior, propondo, em acordo com o art. 243 do Regimento Interno do TCU c/c art. 8º da Resolução-TCU 265/2014 c/c o art. 4º, inciso I, da Portaria-Segecex 27/2009:
40.1.	considerar cumpridas as determinações constantes dos itens 9.2, 9.3, 9.3.1 e 9.3.2 do Acórdão 2301/2018-TCU-Plenário;
40.2.	considerar não monitorável a determinação constante do item 9.3.3 do Acórdão 2301/2018-TCU-Plenário; 
40.3.	dar ciência do acórdão que vier a ser proferido ao Banco do Brasil e à empresa representante, destacando que o relatório e o voto que fundamentam a deliberação ora encaminhada podem ser acessados por meio do endereço eletrônico http://www.tcu.gov.br/acordaos;
40.4.	encaminhar cópia desta instrução técnica ao Banco do Brasil; e
40.5.	nos termos do art. 169, inciso V, do Regimento Interno do Tribunal de Contas da União, arquivar o presente processo."
    
                    É o Relatório.

Antônio Carlos Rosa, OAB/MT 4.990-B e outros (peças 58-59)

Não atuou

REPRESENTAÇÃO. MONITORAMENTO. CONTRATAÇÃO DE SERVIÇO DE MANUTENÇÃO DA CENTRAL DE ATENDIMENTO DO BANCO DO BRASIL (CABB). CONSIDERAR CUMPRIDAS AS DETERMINAÇÕES, EXCETO UMA NÃO PASSÍVEL DE MONITORAMENTO, EXARADAS EM ACÓRDÃO DO PLENÁRIO. ARQUIVAMENTO.

REPRESENTAÇÃO (REPR)

Inicialmente, registro que atuo nos presentes autos por força do art. 152 do Regimento Interno do TCU (RI/TCU) .
2.	Trata-se de monitoramento das determinações exaradas no Acórdão 2301/2018-TCU-Plenário, da relatoria do Ministro José Múcio Monteiro, no âmbito da representação da empresa TLD Teledata Tecnologia em Conectividade Ltda., em face de inabilitação no Pregão Eletrônico 2017/04616 (7421) do Banco do Brasil - CESUP/SP, destinado à contratação de serviços de manutenção da Central de Atendimento do Banco do Brasil (CABB) .
3.	Nessa decisão, o Plenário do TCU determinou ao Banco do Brasil (BB) a adoção de providências para anular o Pregão Eletrônico (PE) 2017/04616 e atos dele decorrentes e, posteriormente, informar a esta Corte as medidas adotadas.
4.	Naquela oportunidade, o Tribunal determinou, ainda, ao Banco do Brasil que, caso optasse pela reedição do PE 2017/04616, encaminhasse ao Tribunal a cópia do respectivo edital, previamente à sua publicação, indicando expressamente as modificações feitas nesse instrumento ou no respectivo termo de referência (TR) de forma a sanar as irregularidades apontadas nestes autos, de acordo com os itens do no Acórdão 2301/2018-TCU-Plenário a seguir transcritos:
"9.3. determinar ao Banco do Brasil que, caso opte pela reedição do Pregão Eletrônico 2017/04616 (7421) , encaminhe ao Tribunal cópia do respectivo edital, previamente à sua publicação, indicando expressamente as modificações feitas nesse instrumento ou no respectivo termo de referência de forma a elidir as irregularidades observadas, e, especialmente, que:
9.3.1. se abstenha de incluir exigências para habilitação técnica relativas ao credenciamento junto aos fabricantes sem expressa justificativa no processo licitatório e sem prévio exame conclusivo e cabalmente demonstrado do impacto dessa exigência na restrição da competitividade do certame;
9.3.2. faça juntar aos autos do procedimento licitatório sua estimativa de custos; e
9.3.3. realize estudos e institua requisitos de qualificação técnica suficientes para resguardar os interesses da instituição sem que esses elementos venham causar restrição ao caráter competitivo do certame;"
5.	Em  novembro de 2018, o Banco do Brasil comunicou ao TCU que a licitação eletrônica em apreço fora anulada em 15/10/2018, com  publicação do ato no dia seguinte. 
6.	Após tratativas com o BB, restou comprovada a ausência de licitação emergencial com os mesmos vícios verificados no Pregão Eletrônico (PE) 2017/04616, a qual fora noticiada pela representante. De fato, o Banco do Brasil optara pela reedição do edital.
7.	Examinados os documentos remetidos, entendo que o Banco do Brasil cumpriu as determinações dos itens 9.2 e 9.3 do Acórdão 2301/2018-TCU-Plenário, em vista da anulação do certame anterior e do início da adoção das providências para novo processo licitatório.  Tais medidas retratam mudanças no planejamento da nova contratação, as quais visam o atendimento do disposto nos itens 9.3.1 e 9.3.2. 
8.	Entretanto, não cabe o monitoramento do item 9.3.3, o qual se reveste de característica balizadora. Neste momento, um exame aprofundado da minuta de edital para avaliar sua aderência ao cabedal normativo e à jurisprudência desta Corte de Contas constituiria um serviço de consultoria, o que refoge à atuação do TCU. A avaliação do edital dar-se-á na oportunidade em que estiver definida a data de lançamento de eventual licitação que venha substituir o Pregão Eletrônico 2017/04616.
11.	Assim, podem ser considerados cumpridos os itens 9.2, 9.3, 9.3.1 e 9.3.2 do Acórdão 2301/2018-TCU-Plenário. De outro lado, deve ser o item 9.3.3 considerado não passível de monitoramento. 
Em face do exposto, acolho as análises e conclusões da Sefti, com os ajustes de forma que entendo pertinentes, e Voto por que seja adotado o Acórdão que ora submeto ao escrutínio do Pleno.
TCU, Sala das Sessões Ministro Luciano Brandão Alves de Souza, em 25 de setembro de 2019.
RAIMUNDO CARREIRO 
Relator